【裁判字號】    96,重訴,177
【裁判日期】    970617
【裁判案由】    不動產所有權移轉登記
【裁判全文】
臺灣板橋地方法院民事判決             96年度重訴字第177號
原      告  戊○○
訴訟代理人  馮志剛律師
被      告  丙○○
訴訟代理人  郭盈蘭律師
上列當事人間請求不動產所有權移轉登記事件，於中華民國97年
6月3日言詞辯論終結，本院判決如下：
    主          文
原告之訴駁回。
訴訟費用由原告負擔。
    事 實 及 理 由
壹、當事人之主張：
一、原告方面：
    聲明：被告應於原告給付新臺幣（下同）600 萬元時，將其
    所有坐落台北縣中和市○○段486 地號，建物面積80.94 平
    方公尺權利範圍二分之一之土地，及其上建物即建號1704、
    1705門牌台北縣中和市○○路509 號、509 之1 號，一層總
    面積53.62 平方公尺，二層總面積54.10 平方公尺之所有權
    移轉登記為原告所有。
    其陳述及所提出之證據如下：
(一)緣被告丙○○之子甲○○，於民國95年11月1 日代理被告與
    原告就被告所有坐落台北縣中和市○○段486 地號面積80.9
    4 平方公尺權利範圍二分之一之土地，及其上建號1704、17
    05門牌台北縣中和市○○路509 號、509 之1 號，一層總面
    積53.62 平方公尺，二層總面積54.10 平方公尺之房屋簽訂
    買賣契約，此有土地房屋買賣契約書（見證物一）、授權書
    （見證物二）、被告丙○○印鑑證明（見證物二）、土地建
    物所有權狀（見證物四）等可證，原告依買賣契約書約定，
    於簽約時給付10萬元，95年12月20日給付150 萬元（見證物
    五），詎被告丙○○及其子甲○○卻不依約定將上開房地過
    戶所須證件，交付予指定之徐榮芳代書，委託律師發函予被
    告丙○○及其子甲○○（見證物六），亦置之不理，為此依
    法提起本件訴訟。
(二)依據證人之證詞：
  １、證人乙○○證稱：「（法官：你與兩造之間是否認識？）
      我認識戊○○與甲○○，我與他們是經由朋友介紹認識的
      ，與他們沒有金錢往來。（法官：你是否知道他們從事的
      何業？）他們是從事不動產買賣。（法官：你是否知道甲○○要將家裡的不動產賣給戊○○？）詳細情形我不清楚
      ，是在永和德和路的麥當勞旁邊的丹堤咖啡二樓談的，我
      知道他們有在買賣，我有看到他們當場在簽約，好像有交
      一張票，我不是當事人實際的狀況我不是很清楚，當時我
      是去找甲○○去打撞球，實際的情形我記不清楚了。（法
      官：你是否知道他們談的價額為何？）我不清楚。（法官
      ：甲○○家的房子是何人的？）我不清楚。（法官：對證
      人之證述有何意見？）（原告訴訟代理人：請求提示買賣
      契約、授權書、權狀等你是否有看到這些東西？）當時他
      們是拿一疊東西在簽，實際上裡面的東西我不是很清楚，
      我沒有注意他們到底是拿什麼東西。（被告：他簽約時後
      內容你是否知道？）我只知道他們在那段時間有完成這件
      事情，簽約內容我不清楚。（被告：有代書在嗎？）沒有
      。（被告：你知道甲○○有說要賣給他嗎？）他有說要賣
      給他。（被告訴訟代理人：你那天為何會約在那裡？）我
      們那一陣子是都有約去打撞球，我那天是有在場的。（被
      告訴訟代理人：你知道那天他們知道在簽約是跟哪一件有
      關？）我只知道是房子買賣，甲○○有跟我講過，到底是
      哪一間我不是很清楚。（被告訴訟代理人：他們有無提到
      買賣價金？）我沒有看到錢。」
  ２、證人丁○○證稱：「（法官：戊○○與甲○○你是否認識
      ？）認識，是因為房屋買賣才認識，我幫他們介紹可以交
      易的標的。（法官：關於甲○○要將他家的房子賣掉，你
      是否知道？）是一個很單純的買賣，當時我與乙○○都有
      在場，他們在談什麼我不是很清楚，價格我也不清楚，我
      可以確認是甲○○家的房子，甲○○家的房子很多，應該
      是本來就是甲○○家的房子，而不是另外再買來賣的。（
      法官：現場有無看到交付票或金錢？）沒有。（法官：對
      證人之證述有何意見？）（原告訴訟代理人：請求提示買
      賣契約書、授權書、支票等你是否清楚？）他們當時拿什
      麼東西我也不清楚。（原告訴訟代理人：你確定他們是在
      談房屋買賣？）他們常常在談房子買賣，兩個人都是在賣
      房子，他們要介紹我們的話，他們應該有成交。（被告訴
      訟代理人：請問證人你是如何確認他們有成交？）我不是
      很清楚，他們有無成交我怎麼會知道。」以上證詞足以證
      明原告戊○○與被告之子甲○○於95年11月1 日在永和市
      ○○路395 號丹堤咖啡簽訂系爭房地買賣契約，並非如被
      告所述「強逼被告之子甲○○竊取權狀及印鑑證明存放原
      告處，強迫簽立一份空白買賣契約書，逼迫被告之子甲○○代被告於出賣人處簽章，於影印本支票簽名收訖（經鈞
      院向國泰世華商業銀行函查，甲○○確有於支票背名領款
      人欄簽名背書）」。
  ３、證人己○○證稱：「（法官：這張支票是否在你帳戶兌現
      ？提示並告以要旨）是的。（法官：這張票是誰拿給你的
      ？）是戊○○拿來我的。他本來是說他的朋友拿票要來跟
      我換錢，我說我不認識他的朋友所以我不要，後來票是他
      自己本人的，他說他朋友在支票背後有背書，他的朋友我
      有見過一、二次面，我是針對戊○○。（法官：你是如何
      將票兌現後將錢匯給他？）當初我有作紀錄，代收部分我
      有領到錢，95年11月20日我們一起去銀行領150 萬元的現
      金交給戊○○。（庭呈帳戶原本，影本附卷）錢就交給戊○○，票的部分就一直放在我的帳戶裡到兌現，之後的事
      情我就不知道。（法官：你有無其他補充？）沒有，我知
      道他們有買房子，其餘我都不曉得。」
  ４、足以證明系爭不動產買賣契約書第三條第二款約定，第二
      次付款：於民國95 年12 月20日付新台幣壹佰伍拾萬元正
      ，同時乙方將過戶所需證件交付甲方指定代書辦理產權移
      轉登記。惟依被告之子甲○○要求先將發票日為95年12月
      20日面額一百五十萬元之支票交付，其後甲○○為周轉款
      項所需，又持票請求原告調借，原告知可持票向己○○周
      轉，惟遭己○○拒絕，原告始於95年11月20日親自持票向
      己○○周轉取款後交付予甲○○。
(三)房地買賣契約書、授權書、印鑑證明、房地所有權狀等均為
    被告之子甲○○交付與原告，印鑑證明係用以證明授權書印
    章之真正，惟被告之子甲○○於96年9 月11日證稱：（被告
    訴訟代理人：請問授權書是誰寫的？簽名是誰簽的？提示系
    爭買賣的授權書）是我寫的，是我簽名的，當時寫買賣契約
    書時，原告寫了一份要我照抄，他說名字要我自己簽簽就可
    以了，但是我沒有蓋這個印章。96年11月20日證稱：（原告
    訴訟代理人：請求提示授權書是否你寫的嗎？）空白的授權
    書是戊○○給我的，手寫筆跡的部分是我寫的，橫線以上是
    我寫的，橫線以下的身分證號碼、地址、年月日是我寫的，
    橫線以下丙○○的簽名不是我寫的，印章我沒有蓋。（原告
    訴訟代理人：新店戶政事所的回函聲請印鑑的委任書是否是
    你寫的或是你母親所寫的？）委任書是我寫的。（被告訴訟
    代理人：請求  鈞院向甲○○確認是否為他寫的？）我確認
    印章不是我蓋的，簽名的部分我印象中應該不是我的。97
    年4 月17日證稱（該次開庭原告及訴訟代理人均未接獲開庭
    通知）：（法官：這張授權書，在何部分是你寫的？）印刷
    的部分是戊○○拿來我的，手寫的是他寫一份叫我抄，丙○○的名字上面跟下面都不是我寫的，我在寫的時候印章還沒
    有蓋上去。被告之子甲○○於96年9 月11日證稱：（被告訴
    訟代理人：95年11月1 日時你是否有簽支票抬頭是空白金額
    是一佰五十萬元的收受收據？）那張票是他第一次簽約時他
    就影印一張支票他要我在旁邊簽名，我並沒有看到那張支票
    ，我也沒有拿到那張支票。原告訴訟代理人：請問國泰世華
    銀行回函支票背面簽名是否你簽名的？（提示）是的。原告
    訴訟代理人：你剛才為什麼會說你從來沒有看過那張支票，
    也沒有收到那張支票且在上面簽名？他拿的很快不記得是在
    支票影本或是在支票的背面簽名，我沒有支票，也沒有拿到
    錢。足以證明被告之子甲○○之證述前後矛盾不實。
(四)被告丙○○早知其子將系爭房地售予原告戊○○，退萬步言
    ，至少應於96年2 月2 日原告委託律師發函予被告丙○○、
    甲○○時即已知悉（見起訴狀所附證物六），卻未為反對之
    表示，絕非如被告所稱於系爭房地被假處分查封之公文送達
    後方知。原告受  鈞院民事執行處之命，於96年3 月31日會
    同中和分局警員前往系爭房地勘查使用現況（見原證七），
    得知系爭台北縣中和市○○路509 號房屋係由被告丙○○之
    夫李澄池出租與蔡華洲，租期自96年4 月3 日至97年4 月3
    日（96年3 月20日假處分查封時無人在使用），509 之1號
    房屋由李澄池出租予郇虹，並向  鈞院民事執行處陳報（見
    證物八），惟其後  鈞院民事執行處通知原告提出李澄池、
    蔡華洲、郇虹等戶籍謄本所附之兩份租約，卻為丙○○出租
    予郇虹，李澄池代理丙○○於96年3 月18日至97年4 月3 日
    出租予蔡華洲（見證物九），與之前之郇虹租約，蔡華洲之
    租期均不同，顯然被告為免於假處分查封（96年3 月20日）
    後始出租於蔡華洲，非所有權人卻由李澄池與郇虹訂立租約
    ，故將出租日期改為96年3 月18日，出租人改為被告丙○○
    ，足見被告之辯解均為臨訟所編造。
(五)甲○○為被告之子，持有被告房地所有權狀、印鑑證明、授
    權書與原告簽訂不動產買賣契約書，依約收取買賣價金，顯
    有表見之事實，足使原告信任被告之子甲○○有代理權之情
    形存在，被告自應負授權人之責任。況被告自96年2 月2 日
    知悉原告委託律師所發須負授權責任之信函，96年3 月20日
    至系爭房地現場執行假處分，96年3 月31日會同中和分局警
    員勘查系爭房地使用現況，迄96年5 月8 日原告提出訴訟，
    均未見被告提出反對之表示，依民法第169 條規定，由自己
    之行為表示以代理權授與他人，或知他人表示為其代理人而
    不為反對之表示者，對於第三人應負授權人之責任。
(六)證據：提出土地房屋買賣契約書、授權書、印鑑證明、建物
    所有權狀、土地所有權狀、支票、德誠聯合法律事務所馮志
    剛律師96年2 月2 日德剛字地051 號函、郵政掛號郵件收件
    回執、臺灣板橋地方法院民事執行處96年3 月8 日板院輔96
    執全木字第870 號通知、臺灣板橋地方法院民事執行處96年
    3 月21日板院輔96執全木字第870 號函、戊○○96年4 月12
    日陳報狀（96年度執全木字第870 號）、房屋租賃契約書、
    收據、照片、臺灣板橋地方法院民事執行處96年4 月11日板
    院輔96執全木字第870 號通知等影本為證據，並聲請訊問證
    人丁○○、乙○○、並聲請向臺北縣中和地政事務所調取所
    有權狀補發資料，及將授權書送請鑑定。
二、被告方面：
    聲明：請求駁回原告之訴。
    其陳述及所提出之證據如下：
(一)被告與原告素不相識，被告所有係爭房地於95年3 、4 月間
    所購買，總價為1,030 萬元，若加上仲介、手續及裝潢費等
    ，花費將近1,300 萬元，買進之後，房價呈上漲趨勢，斷無
    以柒佰陸拾萬元賤價賠售與原告之理。
(二)被告並未授權訴外人甲○○與原告訂立買賣契約，原告與甲○○所訂立買賣契約為無權代理行為，無權代理所所訂立買
    賣契約依法無效。緣原告戊○○係作職棒之簽賭，原告邀被
    告之子甲○○找人簽賭下注，唯下注簽賭未中的人，下注金
    未給付原告戊○○，原告就命被告之子甲○○去收帳，因部
    分未收到錢，原告遂強迫被告之子甲○○簽立一張新台幣伍
    佰萬元本票，押放在原告戊○○處。（註：該本票于96年3
    月19日經戊○○聲請裁定，業經台北地院民事簡易庭審理債
    權不成立，原告戊○○已將本票當庭返還被告之子甲○○）
    。又因原告戊○○知悉被告擁有座落台北縣中和市○○路50
    9號1、2樓之房地，又未貸款，遂強逼被告之子甲○○竊取
    權狀及印鑑證明存放原告處（註：原告持有證物四之土地及
    建物所有權狀於係爭買賣契約訂立前即已作廢，換發後的土
    地及建物所有權狀現為被告所保管中），暫作質押，爾後再
    強迫相關人簽立一份空白買賣契約書（出賣人處之簽章亦系
    原告逼迫被告之子甲○○代被告簽章）及另取出一張影印本
    之支票（票額新台幣壹佰伍拾萬元）強迫被告之子甲○○於
    該影印本支票簽名收訖，然原告戊○○並未給付於買賣契約
    書所載之壹拾萬元之定金。隔日原告再次強迫被告之子甲○○簽寫授權書，唯授權書之內容及授權範圍皆原告戊○○寫
    好之內容，叫被告之子甲○○照抄，寫好授權書之後，原告
    戊○○當場取走，甲○○於庭訊時ㄧ再表示其並未在該授權
    書簽名，且未蓋章，然原告所庭呈之授權書上卻有被告之印
    文，經鈞院目視即可知此印文為影印，可證原告與甲○○所
    訂立買賣契約為無權代理行為。
(三)原告與甲○○所訂立系爭不動產買賣契約為無權代理行為，
    更是違反一般不動產交易習慣，依原告所提出之買賣契約第
    三條規定：「本約簽訂時，甲方應給付乙方價款之一部計新
    台幣壹拾萬元為定款」、「第二次付款：於民國95 年12 月
    20日付新台幣壹佰伍拾萬元正，…」，然本案審理中，經鈞
    院函國泰世華銀行查知系爭金額新台幣壹佰伍拾萬元支票兌
    現行庫為泰山鄉農會，支票提示人是己○○，鈞院於97年1
    月8 日庭訊己○○，己○○稱他並不認識甲○○，支票戊○○拿給他的，錢是他和戊○○一起去銀行領的，且150 萬元
    的現金交給了戊○○。謹節錄筆錄如下：法官：「你是否認
    識甲○○？」證人：「不認識。」法官：「這張支票是否在
    你帳戶兌現？」證人：「是的。」法官：「這張支票是誰拿
    給你的？」證人：「是戊○○拿來的…。」法官：「你如何
    將票兌現後將錢匯給他？」證人：「…95年11月20日我們一
    起去銀行領150 萬元的現金交給戊○○，錢就交給戊○○，
    票的部分就ㄧ直放在我的帳戶裡直到兌現，…。」另，證人
    乙○○、丁○○於96年11月20日庭訊時，被告訴代問：「他
    們有無提到買賣價金？」證人乙○○：「我沒有看到錢。」
    法官：「現場有無看到交付票或金錢？」證人丁○○：「沒
    有。」由上述證人所述可証原告並未交付支票或現金給甲○○，違反一般不動產交易習慣，其與甲○○虛偽意思表示所
    為之買賣契約為無效。
(四)按「無代理權人以代理人之名義所為之法律行為，非經本人
    承認，對於本人，不生效力。」民法第170 條1 項有明文規
    定。被告並未授權甲○○與原告訂立買賣契約，本案為原告
    戊○○逼迫被告之子甲○○所為之無權代理行為，無權代理
    所所訂立買賣契約依法無效，且原告與甲○○雙方虛偽意思
    表示所為之買賣契約亦屬無效。
(五)證據：聲請訊問證人甲○○、己○○、劉建聰，及聲請向國
    泰世華銀行古亭分行調取支票、，另聲請命原告提出授權書
    及印鑑證明原本。
貳、本院依聲請向臺北縣新店市戶政事務所調取丙○○申請核發
    印鑑證明之證件資料，及向國泰世華銀行古亭分行調取支票
    兌現紀錄，向泰山鄉農會查詢00000000000000號帳戶資料，
    向臺北縣中和地政事務所調取所有權狀補發資料；並依職權
    調取本院96年度執全字第870號執行卷宗。
參、得心證之理由：
一、本件原告主張被告丙○○之子甲○○，於95年11月1 日代理
    被告與原告就被告所有坐落台北縣中和市○○段第486 地號
    面積80.94 平方公尺權利範圍二分之一之土地及其上建號17
    04、1705建號即門牌號碼台北縣中和市○○路509 號及509
    之1 號，一層總面積53.62 平方公尺，二層總面積54.10 平
    方公尺之房屋簽訂買賣契約，原告依買賣契約書約定，於簽
    約時給付10萬元，95年12月20日給付150 萬元，但被告丙○○及其子甲○○卻不依約定將上開房地過戶所應備之證件交
    予指定之徐榮芳代書以辦理所有權移轉登記手續等語，並提
    出土地房屋買賣契約書、授權書、被告丙○○之印鑑證明、
    土地建物所有權狀等影本為證據；但為被告所否認，並抗辯
    稱伊並無授權予其子甲○○代理與原告就系爭不動產簽訂買
    賣契約，該授權書乃屬偽造者等語；按「當事人主張有利於
    己之事實者，就其事實有舉證之責任，但法律別有規定或依
    其情形顯失公平者，不在此限。」，民事訴訟法第277 條定
    有明文，本件原告主張兩造間就前揭不動產有買賣關係存在
    之事實，即應由原告就此一有利於己之事實，負舉證之責，
    自不待言。
二、依據原告所提出之土地房屋買賣契約書影本記載之內容所示
    ，該買賣契約之買賣標的物為「土地：臺北縣中和市○○段
    486 地號土地持分二分之一，建物：中和市○○路509 號所
    有權全部及中和市○○路509 之1 號所有權全部」，買賣價
    金為760 萬元，付款方式約定為簽約時當場付10萬元為定款
    ，第二次於95年12月20日付150 萬元同時出賣人應將過戶所
    需證件交付買受人指定之代書辦理產權移轉登記，再於土地
    增值稅單核發完納三日內付440 萬元，於產權辦妥交屋時付
    清尾款160 萬元，簽約之買主為本件原告，賣主則由訴外人
    甲○○以代理人身分代簽本件被告之姓名，甲○○並簽名於
    本件被告姓名下方且註明「代」，又於契約書空白處加註：
    「註：本件買賣契約因乙方即賣方未能到場授權其兒子甲○○到場辦理簽訂買賣契約，並提出授權書及印鑑證明。」等
    字樣，此有原告所提出之95年11月1 日土地房屋買賣契約書
    影本在卷可參（見本院卷第7 至13頁），但被告則否認有授
    權其子甲○○代理與原告簽訂上述買賣契約之事實，並抗辯
    稱授權書並無被告簽名或蓋章等語；經查，本件原告所提出
    書有被告姓名之95年11月1 日授權書內容乃為：「授權委任
    人『丙○○』（女）於公元『41』年『5 』月『4 』出生。
    茲為辦理『授權書』事件，因事不能親自辦理，特授權委任
    受任人『甲○○』（身分證號碼：『F12XXXX043』住址『北
    縣新店市○○街46號』）為代理人提出本授權書，代理授權
    委任人到場，及代簽署有關一切文件，特此授權委任事實。
    授權範圍如下：『全權授權被授權人代為處理前開標示不動
    產之出售簽約收款及辦理產權移轉登記及向銀行辦理貸款等
    一切附帶事項之處理。』授權人：丙○○（方形印章之印文
    ）身分證號碼：『H20XXXX260』住址：北縣新店市○○街46
    號公元『95』年『11』月『1 』日」（註：其中以『…』表
    示該雙引號內之文字乃係手寫筆跡，其餘文字為事先打字印
    就之文字，另手寫之墨跡為使用藍色原子筆書寫，但「公元
    『95』年『11』月『1 』日」中之數字則為以黑色原子筆所
    書寫，另為保護個人隱私，上述記載之身分證號碼中部分號
    碼以XXXX代之），此有原告提出之授權書影本在卷可參（見
    本院卷第14頁），另經本院當庭勘驗原告所提出之授權書原
    本屬實（註：該授權書原本之真正因兩造尚有爭執，為保存
    證據，故暫留存於本院卷內，俟本事件裁判確定後再行發還
    ），被告否認其有在前述授權書上簽名或蓋章之事實，關於
    簽名部分，據證人甲○○到庭所稱是由其所書寫（見本院96
    年9 月11日言詞辯論筆錄，卷第57頁以下），可見該被告之
    簽名並非由被告所親簽一節，應堪認定；至於加蓋於該授權
    書之方形「丙○○」印文，被告亦否認該印文為其所有之印
    鑑所加蓋而成者，經本院當庭勘驗結果，該印文與原告所提
    出之臺北縣新店市戶政事務所核發之印鑑證明已有差異，且
    經勘驗所得，在該授權書中以原子筆書寫之筆跡部分，部分
    筆畫壓於印就之底線之上，由背後透視亦可辨識紙張背面有
    因書寫力道所形成之壓痕，可見該手寫部分之文字確係以手
    寫方式書寫於該印就部分內容之授權書紙張上，然關於下方
    加蓋之方形「丙○○」印文，經辨識該授權書原本後，發現
    該方形「丙○○」印文乃係以彩色影印方式印刷於該授權書
    紙張上，並非以印鑑沾印泥後加蓋於紙張上所形成，且該授
    權書之內容乃原告提示範本供被告之子甲○○抄寫而成，並
    非由被告親筆寫就，則被告抗辯稱伊並無在該授權書上簽名
    或蓋章，且非其所製作等節，即非無可採，則依據前揭不能
    認為真正之授權書並不能認定被告有授權訴外人即其子甲○○出賣前揭不動產之事實，此外，原告並未舉證證明被告確
    有授權被告出賣系爭不動產之事實，則原告主張被告應負授
    權人之責任一節，即無可採。
三、原告又主張被告之子甲○○已收取其所支付之定金10萬元，
    並交付1 張面額為150 萬元之支票作為第二次付款之用等情
    ，亦為被告所否認；經查，原告主張其已經於簽約時支付定
    金10萬元與被告之子甲○○一節，但被告之子甲○○於到庭
    陳述時，卻否認有收到前述10萬元定金之事實（見本院96年
    9 月11日言詞辯論筆錄，卷第56頁以下），而據證人乙○○
    到庭所述，伊於原告與被告之子甲○○在簽約時雖有看到支
    票，但並未看到有現金等語，而證人丁○○到庭亦陳稱當場
    並未看到有票或現金等語（見本院96年11月20日言詞辯論筆
    錄，卷第117 頁以下），則依據上述證人之證言並不能證明
    原告確已將定金10萬元交付被告之子甲○○之事實，以總數
    10萬元之現金如以千元面額紙鈔亦有一疊，且數額不小，衡
    諸常情，收款人必當點數清楚後方會收下，而在場之證人等
    卻未曾看見有交付現鈔10萬元之舉動，可見當場確無交付現
    金10萬元之事實，原告此部分主張尚非可採；另關於原告主
    張其將一張面額150 萬元之支票交付被告之子甲○○一節，
    亦為被告之子甲○○所否認，經查，據原告所提出發票人為
    本件原告、票載發票日為95年12月20日、票面金額為150 萬
    元、支票號碼KT0000000 號、付款人為國泰世華商業銀行古
    亭分行之支票影本1 紙，固有被告之子甲○○簽名蓋章於該
    支票影本上並註記收訖字樣（見本院卷第19頁），然依本院
    依聲請向國泰世華商業銀行古亭分行調取該支票影本，據國
    泰世華商業銀行古亭分行96年07月26日國世古亭字第096000
    0091號函所附之前揭支票影本所示，該支票背面有原告之子
    甲○○之背書，經委由泰山鄉農會提示交換，提示帳戶為泰
    山鄉農會之00000000000000號帳戶（見本院卷第45至46頁）
    ，本院另向泰山鄉農會查詢該會提示帳戶資料結果，據泰山
    鄉農會96年9 月21日北縣泰農信字第0960200559號函復本院
    稱：「經查帳號00000000000000號戶名己○○……（帳戶個
    人資料為保護其隱私予以省略）…，於民國82年6 月14日於
    本會開戶。」（見本院卷第94頁），再據前述泰山鄉農會帳
    戶之開戶者即證人己○○到庭所述情節，伊並不認識甲○○
    ，前述以國泰世華銀行為付款人面額為150 萬元之支票乃係
    原告取來交給證人己○○，支票背面有甲○○之背書，代收
    部分有領到錢，於95年11月20日與原告一起去銀行領150 萬
    元，錢交給原告等情（見本院97年1 月8 日訊問證人筆錄筆
    錄，卷第134 頁以下，該證人因遲到而於兩造當事人均離開
    後始到場，故單獨就該證人進行訊問，並於次一言詞辯論期
    日將證人己○○之證言提示與兩造表示意見），並有證人己○○所提出之存摺影本在卷可參（見本院卷第136 、137 頁
    ），可見原告所提出之前揭面額150 萬元之支票乃係原告經
    由訴外人己○○在泰山鄉農會開設之帳戶提示兌現，並非由
    甲○○委由證人己○○代為提示兌現者，且證人己○○自帳
    戶中領出之款項亦係交給原告，而非交給甲○○，則可見原
    告於將前述支票之影本交與甲○○簽名後，復將該支票收回
    而未實際將該紙支票交付甲○○，原告再以委由證人己○○
    透過泰山鄉農會之帳戶提示兌現之流程取得該面額150 萬元
    支票兌現後之現金，則甲○○陳稱伊並未收到該紙支票一節
    ，即屬可採，而原告復未另行舉證其將前揭支票提示兌現後
    ，已經將領得之現金交付甲○○之事實，則原告主張其已經
    以面額150 萬元之支票交付甲○○一節，即難認為真實。
四、按「為委任事務之處理，須為法律行為，而該法律行為，依
    法應以文字為之者，其處理權之授與，亦應以文字為之。其
    授與代理權者，代理權之授與亦同。」、「不動產物權之移
    轉或設定，應以書面為之。」，民法第531 條、第760 條分
    別定有明文；又按「無代理權人以代理人之名義所為之法律
    行為，非經本人承認，對於本人，不發生效力。」，民法第
    170 條第1 項亦規定甚明，則可見代理人為本人處理不動產
    之移轉、設定應以書面為授與代理權之表示，而買賣契約雖
    屬於債之契約，代理人代理本人訂定買賣契約，若非與相對
    人為物權契約之合意者，仍不以書面授與代理權為必要，而
    無代理權竟以代理人之名義所為之法律行為，於本人承認之
    前，對本人並無拘束力。本件原告所執前述由被告之子甲○○所提出之被告之印鑑證明及加蓋方形「丙○○」印文之授
    權書，惟被告否認有授權其子甲○○將系爭不動產出售予原
    告之事實，則原告自應就被告有授與其子甲○○代理權以與
    原告訂定買賣契約之有利於己之事實，然如前述，原告所提
    出由被告之子甲○○交付之被告名義之授權書上所蓋用之方
    形「丙○○」印文不惟與印鑑證明上蓋用之印文不同，且非
    以印章加蓋於紙面上所形成之印文，而係以彩色影印方式印
    刷於該紙面上而成，而被告並親自簽名或未加蓋印鑑章於該
    授權書上，已如前述，故該授權書雖記載為被告名義，卻非
    被告所為授與其子甲○○代理權之書面，並不能據該授權書
    認定被告已有授與其子甲○○代理權而可以代理被告與原告
    就系爭不動產訂立買賣契約之事實，原告復未另行舉證被告
    確有授與其子甲○○代理權之事實，則被告之子甲○○以代
    理人之身分表明代理被告與原告訂立之系爭買賣契約，乃屬
    無權代理之行為，依民法第170 條第1 項規定，對於被告並
    無拘束力，則原告主張依買賣契約之法律關係請求被告應將
    系爭不動產於其支付買賣價金時移轉予原告一節，即難採取
    ；至於原告又主張被告早已知悉其子將系爭不動產賣與原告
    之情事，卻遲遲未表示意見一節，依民法第170 條第2 項規
    定，本件原告本得定相當期限催告被告是否承認其子甲○○
    代理出賣系爭不動產，然原告並未對被告為此一催告行為，
    且依照該條項後段規定，如本人逾期未為確答者，視為拒絕
    承認之規定以觀，單純之沈默並不表示被告業已承認，反而
    應以其沈默不確答而視為拒絕承認之表示，故原告主張被告
    知悉其子甲○○代為出賣系爭不動產而不表示反對意思乃可
    認為被告為有授與其子甲○○代理權之依據，自無可採；故
    原告主張被告有授與其子甲○○代為訂立買賣契約，並主張
    依買賣之法律關係請求被告移轉系爭不動產所有權，自非可
    取。
五、原告又主張被告之子甲○○執有被告之授權書及印鑑證明、
    土地及建物之所有權狀等證件而與原告訂立買賣契約，其外
    觀足以使原告認為被告之子甲○○已獲被告授與代理權一節
    ，亦為被告所否認；按「由自己之行為表示以代理授權與他
    人，或知他人表示為其代理人而不為反對之表示者，對於第
    三人應負授權人之責任，必須本人有表見之事實，足使第三
    人信該他人有代理權之情形存在，始足當之。」，此有最高
    法院88年台上字第2448號判決要旨可參，故倘本人並無使第
    三人信該他人有代理權之情形存在之行為者，並無使其負表
    見代理之本人應負之責任，自屬當然。經查，前揭被告之子
    甲○○所執被告所有之土地及建物之所有權狀、印鑑等物乃
    被告之子甲○○自住處偷竊取得，此據被告之子甲○○到庭
    陳述明確（見本院96年9 月11日言詞辯論筆錄，卷第56頁以
    下），而印鑑證明則係被告之子甲○○以竊得之被告印鑑章
    以代理人身分向臺北縣新店市戶政事務所申請核發者，此有
    臺北縣新店市戶政事務所96年7 月9 日北縣店戶字第096000
    5195號函所附印鑑登記證明申請書、委任書影本可參（見本
    院卷第50至52頁），至於授權書並非被告所為者，甚至為原
    告提示範本供被告之子甲○○抄寫製作者，已如前述，則可
    見被告之子甲○○提示與原告閱覽之被告所有之印鑑證明、
    土地及建物之所有權狀俱為被告之子甲○○偷竊取得，被告
    乃屬竊盜之被害人，但被告本人並無何足以令原告相信被告
    之子甲○○已有被告授與代理權之行為存在，依據前揭說明
    ，自無民法第169 條規定之情形存在，自亦無庸負授權人之
    責任，原告此部分主張亦非可採。
六、綜上所述，原告主張依買賣之法律關係請求被告於原告給付
    價金之同時將買賣標的物之所有權移轉予原告，因原告主張
    之買賣契約並不能拘束被告，被告無庸負出賣人之義務，則
    原告依據系爭買賣契約請求被告履行，自非可採，故應認為
    原告之訴為無理由，應予駁回。
肆、本件事證已臻明確，兩造其餘主張及攻擊防禦方法與證據，
    經本院斟酌後，與本件判決結果已不生影響，故不一一論列
    ，附此敘明。
伍、結論：原告之訴為無理由，依民事訴訟法第78條判決如主文
    。
中    華    民    國    97    年    6     月    17    日
            民事第一庭  法  官  許  瑞  東
以上正本證明與原本無異
如對本判決上訴，須於判決送達後20日內向本院提出上訴狀
中    華    民    國    97    年    6     月    17    日
                        書記官  賴  玉  芬


司法院資訊處製作；財團法人民間司法改革基金會備份。
